【裁判字號】    92,選上訴,810
【裁判日期】    920805
【裁判案由】    違反公職人員選舉罷免法等
【裁判全文】
臺灣高等法院臺中分院刑事判決                  九十二年度選上訴字第八一號
    上  訴  人
    即  被  告  乙○○
                己○○
  右一被告選任辯護人  楊玉珍
右上訴人因違反公職人員選舉罷免法等案件，不服臺灣彰化地方法院九十年度訴字第
一四九五號中華民國九十二年二月二十六日第一審判決（起訴案號：臺灣彰化地方法
院檢察署九十年度選偵字第六、七、八、九、十六號，移
度選偵字第一號），提起上訴，本院判決如左：
    主      文
原判決關於乙○○、己○○部分撤銷。
乙○○、己○○均無罪。
    理      由
一、公訴意旨略以：乙○○為第五屆立法委員候選人陳陽德之競選總部總幹事，己○○、與戊○○、丁○○（鄭、陳二人已經原審判決確定）則分別擔任陳陽德在彰
    化縣二水鄉後援會之總幹事、會長、及副總幹事。詎乙○○、己○○及戊○○、
    丁○○、蘇信郎（業經原審判決確定）為求陳陽德順利當選，竟基於共同之犯意
    聯絡，共謀以免費招待旅遊與餐飲之方式進行賄選，而由乙○○先行透過案外人
    鄭融懋、巫士偉之介紹，向皇星遊覽公司負責人陳義興租用三部遊覽車，規劃於
    九十年十月十三日載送不特定選民前往台中縣境旅遊，並由己○○使用大園村活
    動中心擴音器廣播稱：「要去的人不要帶錢，亦有便當，請支持陳陽德」，己○○、戊○○、丁○○、蘇信郎等人另透過口耳相傳之方式，招徠茆木聰、李錦照
    、陳春益、陳長生、鄭朝才、陳銀在、丙○○、楊文欽、陳龍文、陳英雄、藍敏
    瑜、陳秀勤、鄭林麵、蔡沛霖、蔡連州、鄭安傑、鄭寶蓮、謝久勇（上述參加旅
    遊之人業經公訴人處分不起訴在案），及不知名之鄉民約一百七十人共同出遊；
    因同意出遊選民人數超出預期，九十年十月十三日當天上午並由丁○○以電話聯
    絡案外人蕭龍騰，輾轉向鄭月雲租用第四輛遊覽車，戊○○在清點人數後，交付
    新臺幣（下同）二萬四千元給領隊蘇信郎，以便蘇信郎隨行支付出遊之餐費，嗣
    丁○○即帶同參加之民眾前往台中縣王田交流道旁之商店參觀「西德鎢鋼刀」，
    並在家園公路飯店席開十九桌（每桌一千二百元），招待選民用餐，連同其他雜
    支計二萬二千八百元，均蘇信郎全額支付；隨後再轉往台中縣月眉糖場、外埔鄉
    無極三清總道院、觀光漁港及彰化縣八卦山遊樂區旅遊參觀，同日約晚間六時許
    ，戊○○以後援會之捐款購買便當（每盒五十元，共計提供二百八十個便當）免
    費提供出遊之選民，及其他遊覽車載至會場之部分選民晚餐，而集體參加彰化市
    ○○路、旭光路口陳陽德之造勢大會，旅遊參觀途中蘇信郎並在遊覽車上要求出
    遊選民投票給陳陽德，發放「二水後援會」標幟紙質圓形胸章給出遊選民配戴。
    因認乙○○、己○○涉有公職人員選舉罷免法第九十條之一第一項之投票行賄罪
    嫌。
二、按犯罪事實應依證據認定，無證據不得推定犯罪事實，刑事訴訟法第一百五十四
    條定有明文。公訴人認上訴人即被告（下稱被告）乙○○、己○○涉有上開罪嫌
    ，係以下列各點為依據：戊○○供稱本件免費招待旅遊用餐以待當天晚上造勢
    活動，係經後援會事先討論，被告己○○曾參與研商；且出遊午餐費用由戊○○
    交予蘇信郎支付，晚餐之便當則戊○○支付，經戊○○、蘇信郎證述屬實。被
    告己○○利用大園村活動中心擴音設備招攬不特定鄉民參加旅遊，業經同案被告
    陳長生、丙○○於警訊及偵查中供承不諱。證人鄭融懋、巫士偉均證稱僅是為
    被告乙○○介紹租用遊覽車；證人陳義興、甲○○亦證稱與被告乙○○洽談租車
    之事。甲○○於偵查中提出之遊覽車簡表，可證被告乙○○確實參與租用遊覽
    車之事，並且統合各地後援會之選民出遊。蘇信郎於出遊途中，曾在遊覽車上
    要求參加之人支持、投票給陳陽德。訊之被告乙○○、己○○雖不否認九十年十
    月十三日當日上午二水鄉後援會招待有投票權之選民出遊及用餐之事實，惟均堅
    決否認有何賄選之犯行，被告乙○○辯稱：該遊覽車係臺中市鄭先生所贊助，由
    戊○○負責聯絡，並由後援會委託巫士偉進行聯繫，因巫士偉非彰化縣人，對彰
    化縣地區不熟悉，戊○○始拜託伊與巫士偉聯絡，且通聯紀錄亦無與皇星遊覽公
    司聯絡之情形，伊確實不知有招待出遊之事等語；被告己○○辯稱：不曾在後援
    會討論招待出遊之事，且未廣播招集選民出遊，出遊當天亦未跟隨前往，不知有
    免費招待出遊及餐飲之情形，且不能僅以後援會免費招待出遊，即泛指該行為有
    約定使選民就投票權為一定行使之主觀犯意，及在客觀上與投票權一定之行使有
    對價關係等語。
三、經查：
  (一)公職人員選舉罷免法第九十條之一第一項之賄選罪，係以對於有投票權之人，行
    求期約或交付賄賂或其他不正利益，而約其不行使投票權或為一定之行使為構成
    要件。亦即須視行為人主觀上是否具有行賄之犯意，而約使有投票權人為投票權
    一定之行使或不行使；客觀上行為人所行求期約或交付之賄賂或不正利益是否可
    認係約使投票權人為投票權之一定行使或不行使之對價；以及所行求、期約、交
    付之對象是否為有投票權人而定。上開對價關係，在於行賄者之一方，係認知其
    所行求、期約或交付之意思表示，乃為約使有投票權人為投票權一定之行使或不
    行使；在受賄者之一方，亦應認知行賄者對其所行求、期約或交付之意思表示，
    乃為約使其為投票權一定之行使或不行使。且對有投票權人交付之財物或不正利
    益，並不以金錢之多寡為絕對標準，而應綜合社會價值觀念、授受雙方之認知及
    其他客觀情事而為判斷。
  (二)本件有投票權之茆木聰、李錦照、陳春益、陳長生、鄭朝才、陳銀在、丙○○、
    楊文欽、陳龍文、陳英雄、藍敏瑜、陳秀勤、鄭林麵、蔡沛霖、蔡連州、鄭安傑
    、鄭寶蓮、謝久勇等人，於九十年十月十三日受陳陽德二水鄉後援會之招待，免
    費搭乘四部遊覽車前往臺中觀光漁港等處旅遊，並在「家園公路飯店」餐廳以每
    桌一千二百元金額，席開十九桌，受招待用餐，合計其他雜支共計花費二萬二千
    八百元，並由戊○○向好厝邊中式簡餐、享杰港式燒腊快餐店、黑白切餐店、鐵
    路餐廳、火雞肉店與臺北便當等店，以每個五十元之價格，訂購二百八十個便當
    ，用以招待該出遊之選民等人晚餐等各節，除為被告乙○○、己○○所無爭執外
    ，並據共同被告戊○○（選他九二號卷第二十九頁）、丁○○（同上卷第一四一
    頁）、蘇信郎（同上卷第二十一頁）供述甚詳，並有扣案之便當盒一個、蒐證錄
    影帶四捲、紙帽二頂、旗幟二支可資佐證；有疑義者，為上開有投票權人接受招
    待旅遊、用餐之利益，是否為投票權一定行使之對價。
  (三)本件前開選民茆木聰等人在九十年十月十三日當日之活動並非單純參加旅遊，而
    係在旅遊後之當日晚間集體參加彰化市○○路、旭光路口李登輝前總統參與之陳
    陽德「造勢大會」，此為公訴人所認定之事實，且除被告所不否認外，並經共同
    被告戊○○供述甚詳（原審卷第八十五頁）。按臺灣地區選舉文化，除激烈的競
    選文宣、聲嘶力竭的街頭傳播外，甚重氣勢營造，候選人動員造勢場合到場人員
    多寡，常為營造當選氣勢之重要指標，加以本件陳陽德之造勢晚會由具有全國性
    知名度之李登輝前總統參與造勢，推動造勢活動之相關人員自然不會讓造勢會場
    過於冷清、場面尷尬（此種結果除了不利於候選人競選活動外，對於為候選人造
    勢之知名人物亦屬難堪），透過本來的人際、里鄰關係發動親友到場助勢協助拉
    抬氣氛，實屬現今社會必然之事。而除了少數特別熱心，或對於政治事務特別熱
    衷之選民會主動到場參加造勢外，殊少民眾會為了替別人造勢，而自己花時間又
    負擔費用到場湊熱鬧，推動造勢活動之人員主動提供餐飲及交通工具，甚至以交
    通工具順道載送選民出遊之作法，除可擔保參與之人數，及控制人員進場時間外
    ，並可方便民眾到達會場及在造勢會場結束後返回住處，提高民眾出席造勢會場
    之意願；相對而言，選民除以特定方式行使投票權表示對特定候選人之支持外，
    到場參與造勢本身即是另一種時間及經濟上的負擔，選民接受推動造勢活動之人
    員到達造勢會場所必須之餐飲及交通費用，甚至於順道旅遊，與其稱之為投票權
  一定行使之對價，毋寧說是與「到場參與造勢活動」本身有對價關係（即以旅遊
    之價值換取選民參加不甚有興趣之演講、造勢活動，由到場之選民客串熱情之支
    持者），製造候選人支持者眾之表面印象，依一般社會價值觀念、授受雙方之認
    知，無法認為招待旅遊及提供餐飲後集體帶往造勢會場之行為，即屬期約投票權
    一定行使之行為。本件即使被告乙○○、己○○分別擔任陳陽德競選總部總幹事
    ，及二水鄉後援會之總幹事，參與部分造勢活動之規劃，或共同被告蘇信郎在出
    遊途中曾經對參加旅遊之人員拉票（見起訴書第十二頁），被告乙○○、己○○
    之行為亦與公職人員選舉罷免法第九十條之一第一項之投票行賄罪構成要件不符
    。
四、綜合前述以觀，本件不能證明被告乙○○、己○○犯罪，原審逕對被告乙○○、
    己○○論罪科刑，自有未洽，被告乙○○、己○○上訴意旨指摘原審判決不當，
    為有理由，應由本院撤銷此部分原審判決，另為無罪之諭知。
五、依刑事訴訟法第三百六十九條第一項前段、第三百六十四條、第三百零一條第一
    項，判決如主文。
本案經檢察官庚○○到庭執行職務。
中      華      民      國    九十二    年      八      月      五      日
                                    臺灣高等法院臺中分院刑事第十庭
                                          審判長法  官  林  照  明
                                                法  官  蔡  名  曜
                                                法  官  王      銘
右正本證明與原本無異。
如不服本判決應於收受送達後十日內向本院提出上訴書狀，其未敘述上訴之理由者並
得於提起上訴後十日內向本院補提理由書（均須按他造當事人之人數附繕本）。
                                                書記官  王  麗  珍
中      華      民      國      九十二   年       八      月     七     日
                                                                        Ｉ


司法院資訊處製作；財團法人民間司法改革基金會備份。
